【裁判字號】    91,訴,33
【裁判日期】    920616
【裁判案由】    偽造文書
【裁判全文】
臺灣嘉義地方法院刑事判決                            九十一年度訴字第三三號
    公  訴  人  臺灣嘉義地方法院檢察署檢察官
    被      告  乙○○
右列被告因偽造文書案件，經檢察官提起公訴（九十年度偵緝字第三六一號、第三六
二號），本院判決如左：
    主  文
乙○○連續意圖為自己不法之所有，侵占對於業務上所持有之物，累犯，處有期徒刑
捌月。
附表三所示之偽造署押，均沒收。
    事  實
一、乙○○前於民國八十五年間，因賭博案件，經臺灣高等法院臺中分院於八十七年
    十二月十五日，以八十七年度上易字第二八二０號判決判處有期徒刑三月，如易
    科罰金以三百元折算一日確定，並於八十八年二月五日易科罰金執行完畢。詎仍
    不知悔改，於八十九年十月起至九十年一月間，及九十年二月十四日起至九十年
    六月底止，分別受僱於施氏食品有限公司（下簡稱施氏公司）及光泉食品股份有
    限公司（下簡稱光泉公司）擔任業務員，負責送貨及收取帳款等業務，為從事業
    務之人。（一）乙○○於任職施氏公司期間，竟基於意圖為自己不法之所有及行
    使業務上登載不實文書之概括犯意，乘擔任業務員之便，自八十九年十二月二十
    九日起至九十年一、二月間止，連續於如附表一所示之時間，以如附表一所示之
    犯罪方法，將向如附表一所示之客戶收取之應收帳款，於收取後未繳回公司，或
    向公司領取貨物後，未將貨物送交予客戶，而將貨款或貨物，以變易持有為所有
    之意思予以侵占入己，合計侵占新台幣（下同）一萬五千二百六十元。且連續於
    八十九年十二月二十九日及九十年一月二十二日，在其業務上所製作之估價單上
    ，登載如附表一編號二、三所示之不實內容，回報予公司，致施氏公司信以為真
    ，而將其所繳回公司之估價單列入待催收款項，足以生損害於施氏公司及各該客
    戶。（二）乙○○又於九十年二月間起至同年六月間止任職於光泉公司之期間，
    承上揭業務侵占及行使偽造私文書之概括犯意，乘擔任業務員之機會，在客戶送
    貨簽單之私文書上偽簽客戶之簽名及將收取之貨款，以變易持有為所有之意思予
    以侵占入己，合計侵占八萬八千九百七十五元。且分別於如附表三編號一至六所
    示之客戶送貨簽單上，偽簽如附表三編號一至六所示客戶之簽名署押於「客戶簽
    收」欄內後，將上開客戶送貨簽單繳回光泉公司而行使之，使光泉公司不知情之
    人員收執，致光泉公司陷於錯誤以為各該客戶送貨簽單為真正，足生損害於光泉
    公司，以及如附表三編號一至六所示之客戶業務經營之正確性。嗣乙○○因自行
    離職，而由施氏公司與光泉公司分別向客戶查詢對帳，始查悉上情。
二、案經施氏公司、光泉公司訴請臺灣嘉義地方法院檢察署檢察官偵查起訴。
    理  由
一、訊據被告乙○○對於右揭業務侵占及偽造文書之犯行供承不諱，核與告訴代理人
    施政民、戴明章於偵查中及本院調查時指訴之情節相符（見發查卷第三○頁；九
    十年度偵緝字第三六一號卷第一一、二一、二二頁；本院卷第一八、二五、三四
    、三五、五九至六三、七二頁），並有被告業務上所製作登載不實之估價單、存
    證信函、被告出具承認侵占光泉公司貨款之切結書、客戶拜訪紀錄表、光泉公司
    嘉義進口所業務員帳款差異明細表、客戶送貨簽單、台北市政府營利事業登記證
    、台灣省嘉義市政府營利事業登記證、經濟部公司執照、被告清償予施氏公司之
    證明等在卷可佐（詳發查卷第八至一○頁、一二頁、一四至一六頁；九十年度偵
    字第五三二一號卷第四至一七頁；九十年度偵緝字第三六一號卷第一六、一七、
    二三、二四頁；本院卷第四八頁），是被告之自白核與事實相符，足以採信。綜
    上，本件事證明確，被告犯行堪以認定。
二、查被告乙○○係施氏公司、光泉公司之業務員，負責送貨及收取帳款等業務，為
    從事業務之人，業據告訴代理人施政民、戴明章指陳在卷，並為被告所自認，其
    將業務上所持有之貨物及向客戶收取之帳款侵占入己，又在其業務上所製作之估
    價單上，登載不實內容，回報予施氏公司；且偽造如附表三編號一至六所示客戶
    之簽名署押在客戶送貨簽單之私文書上後繳回光泉公司，自足以生損害於各該被
    偽造之客戶及施氏公司、光泉公司之業務利益，是核其所為，係犯刑法第三百三
    十六條第二項之業務侵占罪、同法第二百十六條、第二百十五條之行使業務上文
    書登載不實罪、及同法第二百十六條、第二百十條之行使偽造私文書罪。被告在
    客戶送貨簽單上偽造客戶簽名署押之行為，應為其偽造客戶送貨簽單之部分行為
    ，不另論罪；又被告偽造客戶送貨簽單之私文書及業務上登載不實之文書之低度
    行為，應為其嗣後之行使行為所吸收，均不另論罪。另被告先後多次業務侵占、
行使業務上文書登載不實罪、行使偽造私文書之犯行，時間緊接，方式相同，所
    犯犯罪構成要件亦復同一，顯係基於概括犯意而為，均應依刑法第五十六條連續
    犯之規定，應論以一罪，並加重其刑。又被告所犯上開三罪間，有方法結果之牽
    連關係，應從一重之業務侵占罪處斷。而被告所犯上開刑法第二百十六條、第二
    百十五條之行使業務上文書登載不實罪部分，雖未據公訴人起訴，然本院認該部
    分事實與公訴人起訴之犯罪事實既有牽連犯之裁判上一罪關係，應為起訴效力所
    及，本院自應併予審究，附此敘明。又被告前於八十五年間，因賭博案件，經臺
    灣高等法院臺中分院於八十七年十二月十五日，以八十七年度上易字第二八二０
    號判決判處有期徒刑三月，如易科罰金以三百元折算一日確定，並於八十八年二
    月五日易科罰金執行完畢，有台灣高等法院被告全國前案紀錄表附卷可參，其於
    五年內，再犯本件有期徒刑以上之罪，為累犯，應依刑法第四十七條規定遞加重
    其刑。爰審酌被告犯罪之動機，竟以擔任業務員之便，實施侵占，並於其業務上
    所製作之文書登載不實及偽造客戶簽名署押，及其侵占之金額，與犯罪後雖坦承
    犯行且清償部分金額予施氏公司，惟尚未能與告訴人達成和解並賠償告訴人所受
    全部損害等一切情狀，量處如主文所示之刑，以示懲儆。又如附表三編號一至六
    所示之簽名署押，均係被告所偽造之簽名署押，應依刑法第二百十九條規定，宣
    告沒收。
三、公訴意旨另以：被告乙○○於受僱施氏公司擔任業務員之期間，基於意圖為自己
    不法所有之犯意，於如附表四所示之時間，以如附表四所示之犯罪方法，將向如
    附表四所示之客戶丙○○收取之應收帳款，於收取後未繳回公司，而將該貨款以
    變易持有為所有之意思予以侵占入己，計侵占九千六百五十五元（起訴書誤為一
    萬八千零九十元），因認被告涉犯刑法第三百三十六條第二項之業務侵占罪嫌云
    云。惟查：
（一）按犯罪事實應依證據認定之，無證據不得推定其犯罪事實，刑事訴訟法第一百
      五十四條定有明文。再事實之認定，應憑證據，如未能發現相當證據，或證據
      不足以證明，自不能以推測或擬制之方法，以為裁判基礎。
（二）公訴人起訴被告涉有如附表四所示業務侵占之犯行部分，無非係以告訴人施氏
      公司提出被告所製作之估價單（見發查卷第六、七頁）為其主要論據；然訊之
      被告堅決否認有何業務侵占之犯行，辯稱：發查卷第七頁之估價單上「付清」
      二字固係伊所劃掉，惟「丙○○」的名字並非伊所簽，而係該客戶所僱用之小
      姐寫的，是如附表四所示之金額，伊並無侵占等語。經查，證人即丙○○所僱
      用之小姐甲○○於本院審理時證稱：「（問：九十年一月十二日你們公司與被
      告有送貨簽收貨物之資料，上面的「楊」及丙○○何者是你寫的？【提示原本
      及發查卷第七頁並告以要旨】好像全部是我寫的。因為很像我的字」等語（見
      本院卷第一○四頁），是被告是否確有以擔任業務員之機會，侵占如附表四所
      示之貨款，非無可疑？經本院當庭命證人甲○○書寫「丙○○」之簽名（見本
      院卷第一○九頁），及偵查中檢察官命被告書寫「丙○○」之簽名（見九十年
      度偵緝字第三六一號卷第二五頁），與發查卷第七頁「丙○○」之簽名互核比
      對，其中證人甲○○所書寫之「丙○○」與發查卷第七頁估價單上之簽名「丙○○」，其筆劃均十分近似，足見證人甲○○於本院審理時所證尚非無據；反
      觀被告所書寫之「丙○○」與發查卷第七頁估價單上之簽名「丙○○」明顯不
      同，難謂係出於同一人之手，準此，被告所辯其並未侵占如附表四所示之貨款
      乙節，應堪採信。況尚難以告訴人施氏公司與其客戶丙○○間就如附表四所示
      之該筆貨款，登載有所出入之情，即為不利於被告事實之認定。此外，公訴人
      就其起訴被告侵占如附表四所示貨款之事實，並未提出其他具體證據以供本院
      審酌，本院復查無其他積極證據可認被告確有該業務侵占之犯行，應認被告此
      一被訴部分之犯罪不能證明，本應諭知被告無罪，惟公訴人認與本院前揭業務
      侵占部分，有連續犯之裁判上一罪關係，故本院不另為無罪之諭知，僅附為敘
      明。
據上論結，應依刑事訴訟法第二百九十九條第一項前段，刑法第五十六條、第三百三
十六條第二項、第二百十六條、第二百十條、第二百十五條、第五十五條、第四十七
條、第二百十九條，罰金罰鍰提高標準條例第一條前段，判決如主文。
本案經檢察官陳玲香到庭執行職務。
中      華      民      國    九十二    年      六      月     十六     日
                                      臺灣嘉義地方法院刑事第一庭
                                          法  官  黃  仁  勇
右正本證明與原本無異。
如不服本判決，應於判決送達後十日內向本院提出上訴狀( 應附繕本 )。
中      華      民      國    九十二    年      六      月     十六     日
                                          書記官  呂  權  芳
附錄本案論罪科刑法條全文：
(1)刑法第三百三十六條：
對於公務上或因公益所持有之物，犯前條第一項之罪者，處一年以上七年以下有期徒
刑，得併科五千元以下罰金。
對於業務上所持有之物，犯前條第一項之罪者，處六月以上五年以下有期徒刑，得併
科三千元以下罰金。
前二項之未遂犯罰之。
(2)刑法第二百一十條：
偽造、變造私文書，足以生損害於公眾或他人者，處五年以下有期徒刑。
(3)刑法第二百一十五條：
從事業務之人，明知為不實之事項，而登載於其業務上作成之文書，足以生損害於公
眾或他人者，處三年以下有期徒刑、拘役或五百元以下罰金。
(4)刑法第二百一十六條：
行使第二百十條至第二百十五條之文書者，依偽造、變造文書或登載不實事項或使登
載不實事項之規定處斷。
附表一：
┌──┬───────┬────┬──────┬────────┬───┐
│編號│收  帳  時  間│ 客  戶 │應收帳款或侵│ 犯  罪  方  法 │備  註│
│    │              │        │占財物      │                │      │
├──┼───────┼────┼──────┼────────┼───┤
│一  │九十年一月二十│天天超市│七百五十元  │向天天超市收取八│      │
│    │一日          │        │            │十九年十一月份之│      │
│    │              │        │            │貨款，未繳回公司│      │
│    │              │        │            │，侵占入己。    │      │
├──┼───────┼────┼──────┼────────┼───┤
│二  │八十九年十二月│余春全  │六百三十元  │向余春全收取上開│      │
│    │二十九日      │        │            │貨款後，在其業務│      │
│    │              │        │            │上所製作之估價單│      │
│    │              │        │            │上將「付清」二字│      │
│    │              │        │            │刪除，改填寫「未│      │
│    │              │        │            │付」二字，使施氏│      │
│    │              │        │            │公司誤認貨款尚未│      │
│    │              │        │            │收受，而將該貨款│      │
│    │              │        │            │侵占入己。      │      │
├──┼───────┼────┼──────┼────────┼───┤
│三  │九十年一月二十│余春全  │北海玉一包（│將施氏公司所有之│      │
│    │二日          │        │價值四百元）│上開北海玉一包侵│      │
│    │              │        │            │占入己後，在其業│      │
│    │              │        │            │務上所製作之估價│      │
│    │              │        │            │單上填寫「北海玉│      │
│    │              │        │            │１包」，以作為交│      │
│    │              │        │            │予客戶余春全之意│      │
│    │              │        │            │，使施氏公司誤認│      │
│    │              │        │            │。              │      │
├──┼───────┼────┼──────┼────────┼───┤
│四  │九十年一月至二│        │一萬三千四百│被告向施氏公司領│      │
│    │月間          │        │八十元（詳如│取貨物後，未將所│      │
│    │              │        │發查卷第一二│領取之貨物送交予│      │
│    │              │        │頁估價單）。│客戶，而侵占入己│      │
│    │              │        │            │。              │      │
└──┴───────┴────┴──────┴────────┴───┘
附表二：
┌──┬───────┬────┬──────┬────────┬───┐
│編號│收  帳  時  間│ 客  戶 │應收帳款或侵│ 犯  罪  方  法 │備  註│
│    │              │        │占財物      │                │      │
├──┼───────┼────┼──────┼────────┼───┤
│一  │九十年二月起至│        │八萬八千九百│被告向客戶收取上│      │
│    │同年六月間止  │        │七十五元（詳│開貨款後，未將其│      │
│    │              │        │如九十年度偵│所收取之貨款交回│      │
│    │              │        │字第五三二一│光泉公司，或在客│      │
│    │              │        │號卷第八頁正│戶送貨簽單上偽簽│      │
│    │              │        │、背面）。  │客戶之簽名，而將│      │
│    │              │        │            │上開貨款侵占入己│      │
│    │              │        │            │。              │      │
└──┴───────┴────┴──────┴────────┴───┘
附表三：
┌──┬───────┬────┬──────┬────┬───────┐
│編號│收  帳  時  間│ 客  戶 │應收帳款或侵│偽 簽 之│ 備       註  │
│    │              │        │占財物      │客戶署押│              │
├──┼───────┼────┼──────┼────┼───────┤
│一  │九十年五月四日│三媽    │二千四百零一│旺      │九十年度偵字第│
│    │              │        │元          │        │五三二一號卷第│
│    │              │        │            │        │一一頁正面    │
├──┼───────┼────┼──────┼────┼───────┤
│二  │九十年五月八日│鴻賓    │一千一百四十│朝      │上開偵查卷第一│
││              │        │二元        │        │○頁正面      │
├──┼───────┼────┼──────┼────┼───────┤
│三  │九十年五月十一│德博    │二千四百零一│陳      │上開偵查卷第一│
│    │日            │        │元          │        │五頁正面      │
├──┼───────┼────┼──────┼────┼───────┤
│四  │九十年五月十四│新味    │三百三十元  │新味    │上開偵查卷第一│
│    │日            │        │            │        │四頁正面      │
├──┼───────┼────┼──────┼────┼───────┤
│五  │九十年五月十六│山慶    │六百六十元  │鴻      │上開偵查卷第一│
│    │日            │        │            │        │三頁正面      │
├──┼───────┼────┼──────┼────┼───────┤
│六  │九十年五月十九│和興    │三百二十元  │金      │上開偵查卷第一│
│    │日            │        │            │        │六頁正面      │
└──┴───────┴────┴──────┴────┴───────┘
附表四：
┌──┬───────┬────┬──────┬────────┬───┐
│編號│收  帳  時  間│ 客  戶 │應收帳款或侵│ 犯  罪  方  法 │備  註│
│    │              │        │占財物      │                │      │
├──┼───────┼────┼──────┼────────┼───┤
│一  │九十年一月十二│丙○○  │九千六百五十│向丙○○收取上開│      │
│    │日            │        │五元（起訴書│貨款後，在其業務│      │
│    │              │        │誤為一萬八千│上所製作之估價單│      │
│    │              │        │零九十元）。│上將「付清」二字│      │
│    │              │        │            │刪除，再偽簽楊宗│      │
│    │              │        │            │憲之簽名署押，使│      │
│    │              │        │            │施氏公司誤認貨款│      │
│    │              │        │            │尚未收受，而將該│      │
│    │              │        │            │貨款侵占入己。  │      │
└──┴───────┴────┴──────┴────────┴───┘


司法院資訊處製作；財團法人民間司法改革基金會備份。
